臺灣板橋地方法院民事判決　　　　　　 100年度訴字第1818號
原　　　告　徐瑛
訴訟代理人　吳慶隆律師
複代理　人　林舒婷律師
被　　　告　邱慧琳
訴訟代理人　秀蕊律師
上列當事人間請求侵權行為損害賠償事件，經本院於民國100年
10月31日言詞辯論終結，判決如下：
    主  文
原告之訴及假執行之聲請均駁回。
訴訟費用由原告負擔。
    事實及理由
一、原告主張：
  (一)原告為被告之養父，然被告不顧倫常，竟捏造事實偽稱：原
    告於民國95年8月9日前某時日，在新北市○○區○○街30-1
    號9樓，先將被告所有中國信託商業銀行帳號0000000000000
    號帳戶內（下稱中國信託帳戶）新臺幣（下同）877萬元款
    項電匯至被告所有合作金庫銀行土城分行帳號000-00000000
    000000號支票帳戶內（下稱合庫帳戶）。再徒手竊取被告合
    庫帳戶支票簿及印鑑，開立支票號碼EY0000000號，發票日
    95年8月9日，面額877萬元之支票1紙（下稱系爭支票）。復
    以無摺轉支方式轉入原告以自己名義申辦合作金庫銀行帳號
    0000000000000號帳戶內（下稱原告帳戶）云云，向臺灣板
    橋地方法院檢察署對原告提起竊盜及行使偽造有價證券之刑
    事告訴。惟合庫帳戶乃被告親自開戶後，將存摺、印章及支
    票本交由原告使用，其目的乃在培養被告之債信。而中國信
    託帳戶則為被告設於寶來證券土城分行（下稱寶來證券）作
    為證券交割帳戶使用。然中國信託帳戶及寶來證券買賣帳戶
    雖均係被告名義開立，但亦係被告授權原告使用操作股票交
    ，故中國信託帳戶內之款項為原告買賣股票所得，並非被告
    所有。此由合庫帳戶曾於93年12月2日、94年4月21日、94年
    7月11日、94年7月26日、95年1月4日及95年1月9日，分別轉
    帳106萬元、130萬元、545萬元、339萬元、150萬元及40萬
    元至中國信託帳戶，供作原告股票操作可明。即本件原告並
    無被告所指竊盜及行使偽造有價證券犯行，故被告前開告訴
    ，已經臺灣板橋地方法院檢察署以原告犯嫌不足不起訴處分
    確定（臺灣板橋地方法院檢察署98年度偵字第28164號）。
    原告並因被告前開行為深感痛心，向法院起訴請求與其終止
    收養關係，經法院判決准許確定（本院100年度親字第20號
    ）。
  (二)被告明知中國信託帳戶內款項為原告買賣股票所得，原告並
    無竊盜及行使偽造有價證券犯行，竟摧造事實對原告提起刑
    事告訴，竟圖使原告受刑事訴追，使原告名譽及精神受損，
    實已構成誣告罪嫌，爰本於民法第184條第1項前段、第2項
    及195條第1項規定提起本訴，請求被告賠償原告非財產損害
    賠償80萬元。
  (三)併為聲明：被告應給付原告80萬元及自起訴狀繕本送達翌日
    （即100年7月21日）起至清償日止，按年息5%計算之利息；
    原告願供擔保，請准宣告假執行。
二、被告抗辯：
  (一)本件被告縱曾一度授原告代為操作買賣股票，亦不能推定中
    國信託帳戶及合庫帳戶內之款項為原告所有。且原告雖獲不
    起訴處分，亦不能推認被告為誣告。遑論，原告既受不起訴
    處分，是非已明，被告之告訴既未必使原告社會評價受損，
    原告單執其曾接受檢察機關調查為由，即謂受有精神上損害
    ，請求金錢賠償，難認有據。
  (二)實則，被告4歲時父親去世，由母親陳玉嚥經營成衣廠及從
    事投資不動產以養育被告及其兄弟。嗣有原告自稱出生於模
    里西斯，回中國念北京大學後，返回模里西斯辦報，被國民
    黨政府騙至臺灣，以叛亂罪名遭判處有期徒刑15年，於71年
    出獄後身無分文，又疾病纏身，被告母親因同情原告，而於
    72年6月間與原告結婚，惟婚後家中經濟主要來源為被告母
    親。系爭合庫帳戶內之款項為被告與母親合作投資不動產、
    合會等收入，過去曾授權原告將合庫帳戶內款項轉帳至中國
    信託帳戶買賣股票，惟不能當然認前開帳戶內款項為原告所
    有（至少其中自91年8月1日起至93年6月21日止，由被告之
    母陳玉嚥帳戶中提領約1,400萬元，依序存入合庫帳戶。）
    ，原告既無法舉證證明合庫帳戶內資金為其存入，單純經授
    權操作、使用被告合庫帳戶，帳戶內之資金仍為被告所有。
    即原告所主張93年12月2日起之轉帳行為，固經被告事前同
    意授權原告為之，然簽發系爭支票部分確係原告利用與被告
    同住期間盜領被告相關文件、印章而為，被告並未授權。而
    原告於盜領877萬元款項後，拋棄家人，95年9月間再娶一名
    30多歲大陸女子，被告求償無著。不意於98年9、10月間原
    告返台後，無端對被告之母親及哥哥提出訴訟，並終止與被
    告間收養關係，本件應係原告對被告及家人不義，而非原告
    不孝等語。
三、兩造不爭執之事項：
  (一)被告前以：原告為被告之養父，原告意圖為自己不法之所有
    ，於95年8月9日前某日時，在臺北縣土城市○○街30-1號9
    樓，先將被告中國信託帳戶內877萬元電匯至被告合庫帳戶
    內，再徒手竊取被告合庫帳戶支票簿及其印鑑，開立系爭支
    票，復以無摺轉支方式轉入原告帳戶，因認原告涉犯刑法第
    320條第1項竊盜罪及同法第201條行使偽造有價證券罪嫌為
    由，對原告提出刑事告訴。
  (二)關於被告對原告提出前開刑事告訴，其中：
    (1)竊盜罪部分：經檢察官以逾告訴期間為由，為不起訴處分
      。
    (2)行使偽造有價證券罪部分：經檢察官以被告自承「除系
      爭支票外，其餘合庫支票，都是原告經被告授權去蓋章、
      簽名。」被告自承「其有授權原告使用被告中國信託帳
      戶操作股票。」中國信託帳戶內部分資金係由合庫帳戶
      轉入（合庫帳戶曾於93年12月2日、94年4月21日、94年7
      月11日、94年7月26日、95年1月4日及95年1月9日分別轉
      帳106萬元、130萬元、545萬元、339萬元、150萬元及40
      萬元至中國信託帳戶內，且該數筆款項即中信帳戶操作股
      票買賣之主要資金來源。）為由，推認被告中國信託帳戶
      內之款項應均授權予原告行使，進而以原告被告被訴偽造
      有價證券之犯行，無積極證據證明為真實，應認其犯罪嫌
      疑不足，併為不起處分等情。
    業據本院依職權調閱臺灣板橋地方法院檢察署98年度偵字第
    28164號偵查卷核對屬實。
  (三)被告提出合庫帳戶明細及訴外人陳玉嚥設於合庫帳戶（帳號
    0000000000000號，下稱陳玉嚥合庫帳戶）明細（詳被證6）
    為真正。
  (四)被告提出存摺明細（詳被證8）為真正。
四、按告訴人所訴事實，不能證明其係實在，對於被訴人為不起
    訴處分確定者，是否構成誣告罪，尚應就其有無虛構誣告之
    故意以為斷，並非當然可以誣告罪相繩（最高法院59年台上
    字第581號判例意旨參照）。次按慰藉金之賠償須以人格權
    遭遇侵害，使精神上受有痛苦為必要，其核給之標準固與財
    產上損害之計算不同，然非不可斟酌雙方身分資力與加害程
    度，及其他各種情形核定相當之數額，原審對於被上訴人所
    受之名譽損害有如何痛苦情事，並未究明，若僅以上訴人之
    誣告為賠償依據，則案經判處上訴人罪刑，是非明白，被上
    訴人似亦無甚痛苦之可言，且原判決何以增加賠償慰藉金之
    數額，亦未說明其理由，遽命上訴人再賠償五千元，自有未
    合（最高法院51年台上字第223號判例意旨參照）。本件原
    告主張其名譽與信用權受有損害，無非以：被告對其提出前
    述刑事告訴，已經檢察官處分不起訴，應認被告所申告之事
    實為虛偽，故有使原告名譽及信用受損等情為據。惟查：
  (一)關於原告被訴涉犯竊盜罪部分，係肇於告訴逾期為由，獲不
    起訴處分，非得執此反推原告並無竊盜行為。實則，被告既
    否認於95年8月間係將其合庫支票簿及其印鑑交付原告保管
    ，單純承認該帳戶內其餘支票，都是原告經被告授權去蓋章
    、簽名等情，並不足反推被告曾於95年8月間將其合庫支票
    簿及其印鑑交付原告用以開立系爭支票。即此部分本應由原
    告就「被告合庫帳戶支票簿及其印鑑自設立起即交付原告保
    管使用。」之積極、利己主張，負舉證之責。關此部分，既
    未據原告提出任何證據以供本院審酌，經本院調查結果，認
    原告單執其被訴竊盜犯嫌獲不起訴處分為由，推認前開告訴
    內容為虛構，並無可採。即原告就前開被訴事實，既無法舉
    證證明係被告所虛構，其本於侵權行為法律關係請求被告賠
    償非財產損害，於法尚有未合，應無理由。
  (二)另關於原告被訴涉犯偽造有價證券罪部分：
    (1)承前述，係因不能證明為實在，對原告為不起訴處分。即
      細譯系爭不起訴處分書內容，僅係認定中國信託帳戶係被
      告提供授權原告操作股票「使用」，故中國信託帳戶中操
      作股票所得資金應推認授權原告「使用」；而中國信託帳
      戶內部分資金係由被告合庫帳戶轉入。故被告前開2帳戶
      內款項均有授權原告「使用」等情，並未認定被告合庫帳
      戶於93年12月2日、94年4月21日、94年7月11日、94年7
      月26日、95年1月4日及95年1月9日分別轉帳106萬元、130
      萬元、545萬元、339萬元、150萬元及40萬元至中國信託
      帳戶內之款項為原告所有。即被告授權原告使用合庫、中
      國信託帳戶內之資金操作股票，與操作股票之資金來源為
      原告，二者間尚屬有間。
    (2)此部分首應由原告就「前述被告合庫帳戶內於93年12月2
      日、94年4月21日、94年7月11日、94年7月26日、95年1月
      4 日及95年1月9日轉帳之款項（即操作股票之資金）為原
      告所有」之利己、變態事實負舉證之責。原告就被告合庫
      帳戶內款項為其所有之主張，既未提出任何證據以供本院
      審酌，經本院調查之結果，自難跳躍推認前開資金供原告
      操作股票之所得當然即為原告所有。
    (3)遑論，被告抗辯其合庫內資金與原告無涉等語，已據提出
      帳戶明細（詳被證6）為佐。觀諸其所提出合庫帳戶明細
      其中自91年8月1日起至94年4月20日止，以現金存入約50
      筆金額至少1,400萬元等情（詳本院卷第73至77頁），由
      該明細記載固無法判定現金存入者為何人；惟前開帳戶現
      金存入之時間，再與被告之母陳玉嚥合庫帳戶同日提領金
      額間（詳本院卷第79至98頁），互為比對結果，既互核相
      符，衡情亦足推認被告前開抗辯非並無所依憑。況且，前
      述合庫資金存入來源縱非陳玉嚥，原告既未提出證據證明
      來源為原告，該存入金額亦難認與原告相涉。
    (4)此外，原告復未再提出其餘證據以佐被告確同意原告將系
      爭支票金額（即操作股票所得金額）供作非操作股票之用
      ，而得逕匯入原告合庫帳戶，按諸前開判例意旨，此部分
      被告此部分所告尚非全然無因，衹因缺乏積極證明致原告
      不受訴追處罰，尚難遽以誣告罪相繩。
五、綜上所述，原告並未舉證證明被告所申告事項全係其憑空捏
    造，單執其被訴案件已獲不起訴處分為由，遽謂被告故意不
    法侵害原告之名譽及信用，應無可採。準此，原告本於侵權
    行為法律關係請求被告賠償非財產損害80萬元及法定遲延利
    息，為無理由，應予駁回。
六、原告之訴既經駁回，其假執行之聲請已失所附麗，應併駁回
    。
結論：原告之訴為無理由，依民事訴訟法第78條，判決如主文。
中    華    民    國  100    年    11    月      14   日
                  民事第一庭    法  官  黃信滿
以上正本係照原本作成
如對本判決上訴，須於判決送達後20日內向本院提出上訴狀。如
委任律師提起上訴者，應一併繳納上訴審裁判費。
中    華    民    國  100    年    11    月      14   日
                                書記官  莊琬婷